臺灣高等法院刑事判決　　　　　　 94年度上更(一)字第159號
上　訴　人　臺灣桃園地方法院檢察署檢察官
上　訴　人
即　被　告　甲○○
選任辯護人　李國煒　律師
上列上訴人因被告等偽造文書等案件，不服臺灣桃園地方法院89
年度易字第1452號，中華民國90年9月19日第一審判決（起訴案
號：臺灣桃園地方法院檢察署88年度偵字第13706號），提起上
訴，判決後經最高法院發回更審，本院判決如下：
    主  文
原判決關於甲○○部分撤銷。
甲○○行使偽造私文書，足以生損害於公眾及他人，處有期徒刑
陸月，如易科罰金，以參佰元折算壹日。民國八十八年四月八日
書具「書狀滅失切結書」上偽造之乙○○署押壹枚，沒收。
    事  實
一、甲○○於民國（下同）87年間承包丙○○新建房屋之模板工
    程，曾與丙○○約定以承作模板工程款之一部做為自備款，
    向丙○○購買如附表一、二所示之房屋、土地，並借用其同
    居人乙○○（業經本院於更審前判決無罪確定）名義登記為
    甲○○、乙○○二人共有；雙方另約定自備款由工程款扣除
    ，其餘為貸款，而房屋、土地之所有權狀，在貸款未核貸付
    清前，由丙○○保管。嗣甲○○因積欠地下錢莊款項，遭人
    逼債，需款孔急，乃思以附表房地設定抵押權予他人，用資
    借得款項使用，其明知如附表所示之土地、建物所有權狀並
    未遺失，竟於88年4月8日，至桃園縣八德市○○路○段657號
    房代書事務所，表示如附表所示之所有權狀遺失，先在自己
    名義「書狀滅失切結書」上記載不實之附表一不動產所有權
    狀因保管不慎遺失之事由，請准予辦理書狀補給；再接續於
    乙○○名義「書狀滅失切結書」上申請人欄，盜蓋乙○○因
    原借用登記房屋名義而交付之印章以取得「乙○○」之印文
    一枚及偽造「乙○○」署名一枚，並填寫「88年4月8日」及
    記載不實之附表二不動產所有權狀因保管不慎遺失之事由，
    以偽造乙○○名義「書狀滅失切結書」私文書一紙；又於「
    土地登記申請書」上備註欄盜蓋「乙○○」之印文二枚、申
    請人欄盜蓋「乙○○」之印文一枚、簽章欄盜蓋「乙○○」
    之印文一枚，以偽造乙○○名義申請補發附表二不動產所有
    權狀之「土地登記申請書」私文書一紙；旋即委託不知情之
    代書李綠青於88年4月12日持以行使，向桃園縣大溪地政事
    務所謊報原發給如附表一、二所示不動產之所有權狀遺失，
    申請補發權狀，致該管公務員將不實事項登載於職務上所掌
    之公文書，於同年5月17日補行發給88年一字第010897、010
    898、010889、010890號四紙土地所有權狀，及88年二字第
    004136、004137、004132、004133號四紙建物所有權狀；足
    以生損害地政機關對土地、房屋所有權狀之核發及丙○○、
    乙○○。
二、案經被害人丙○○訴由臺灣桃園地方法院檢察署檢察官偵查
    起訴。
    理  由
一、訊之上訴人即被告甲○○在本院審理中對於上揭犯罪事實已
    坦承不諱，核與證人即代辦之代書李綠青於警訊中、代書事
    務所職員黃睿在於警訊及檢察官偵查中供證之情節相符（驗
    偵查卷第158頁至第163頁、第180頁、第181頁）；復有如附
    表所示土地、建物原核發之所有權狀影本（見偵字卷第109
    至116頁）、不動產買賣契約書、工程合約書、本案土地、
    建物之登記謄本、桃園縣土地建物異動清冊等文件（以上見
    他字卷第6頁至第11頁、第26頁至第34頁）、桃園縣大溪地
    政事務所90年5月8日90溪地一字第90005022號函、被告甲○○名義之「書狀滅失切結書」、偽造乙○○名義土地登記申
    請書、偽造乙○○名義「書狀滅失切結書」、桃園縣新屋鄉
    戶政事務所90年5月17日桃新鄉戶字第1445號函（以上見原
    審卷第80頁、第86頁、第87頁、第90頁）、桃園大溪地政事
    務所91年1月8日溪地一字第0910000137號函及所附送之書狀
    補發、抵押權設定相關資料（見本院上訴字卷第47頁至第
    149頁）在卷可稽。次按被告以外之人於審判外之陳述，雖
    不符刑事訴訟法第159條之1至同法第159條之4之規定，而經
    當事人於審判程序同意作為證據，法院審酌該言詞陳述或書
    面陳述作成時之情況，認為適當者，亦得為證據；當事人、
    代理人或辯護人於法院調查證據時，知有第159條第1項不得
    為證據之情形，而未於言詞辯論終結前聲明異議者，視為有
    前項之同意，刑事訴訟法第159條之5第1項定有明文。本件
    證人李綠青、黃睿在於警訊時之陳述，雖均屬被告以外之人
    於審判外之言詞陳述，惟在本院審理中，對於證人李綠青、
    黃睿在於警訊之供證，明確表示「無意見」等語，本院審酌
    該等言詞陳述作成時，並無證明力明顯過低或證據係違法取
    得等情況，依上揭規定，證人李綠青、黃睿在前開於警訊時
    之言詞陳述自得為證據；又，證人黃睿在於檢察官偵查中之
    供證，並無「顯有不可信之情況」，依刑事訴訟法第159條
    之1之規定，亦得為證據。被告甲○○在本院審理中之自白
    ，核與事實相符，自屬可信。本件事證明確，被告犯行堪以
    認定，應予依法論科。
二、核被告甲○○所為：
  (一)偽造乙○○名義「書狀滅失切結書」、「土地登記申請書」
    私文書各一紙並持以行使，所為係犯刑法第二百十六條、第
    二百十條之行使偽造私文書罪。被告先後偽造二紙私文書，
    其時間密接，且均係為達同一之補發書狀目的，在客觀上可
    認為接續之一行為，為接續犯，僅論以一罪。被告偽造署押
    、盜用印文為偽造私文書之階段行為，不另論罪；被告偽造
    私文書後持以行使，其偽造私文書之低度行為，為高度之行
    使行為所吸收，僅論以高度之行使偽造私文書罪。被告利用
    不知情之代書李綠青行使偽造私文書，使公務員登載不實事
    項於職務上所掌之公文書，為間接正犯。被告以一行為行使
    偽造乙○○名義「書狀滅失切結書」、「土地登記申請書」
    二紙私文書，侵害二個相同之法益，為想像競合犯，應僅論
    以情節較重之一罪。
  (二)被告行使自己名義內容不實之「書狀滅失切結書」，及偽造
    乙○○名義「書狀滅失切結書」，使承辦之公務員將此不實
    之事項登載於所掌之公文書，憑以補發新所有權狀，所為係
    犯刑法第214條明知為不實事項，而使公務員登載於職務上
    所掌之公文書罪。
  (三)被告甲○○所犯上揭行使偽造私文書罪及使公務員登載不實
    事項於職務上所掌公文書罪二罪間，有方法與結果之牽連關
    係，應從一重之行使偽造私文書罪論科。檢察官對被告偽造
    乙○○名義之「書狀滅失切結書」、「土地登記申請書」部
    分，雖未為起訴；然此部分核與已起訴之使公務員登載不實
    事項於職務上所掌之公文書罪間，有方法與結果之牽連關係
    ，屬裁判上之一罪，為起訴效力所及，本院自應一併予以審
    判。
三、原審對被告甲○○部分，為有罪科刑之判決，固非無見。惟
    查：(一)被告甲○○另有偽造乙○○名義之「書狀滅失切結書
    」、「土地登記申請書」，並持以行使之犯行，原審疏未審
    認，尚有未合。(二)被告甲○○設定最高限額抵押權予邱宏宜
    、吳嘉友之行為，並無不法；且補發之土地建物權狀，並未
    記載補發或補發原因，有桃園縣大溪地政事務所91年1月8日
    溪地一字第0910000137號函在卷可按，被告持以行使，自不
    為罪。檢察官亦不認此部分涉有犯罪，而未予起訴；乃原審
    判決竟認此部分涉犯刑法第216條、第214條之罪，顯屬訴外
    裁判。(三)乙○○並非共犯，且係甲○○偽造私文書之被害人
    ，原審以被告甲○○與乙○○為共犯論科，亦有未洽。檢察
    官依據告訴人之聲請上訴意旨，指被告另涉有詐欺犯行，雖
    無理由（另詳如後述）；被告甲○○之上訴意旨，以其犯罪
    之情狀足堪憫恕，請求依刑法第59條之規定減輕其刑，雖亦
    無理由，然原判決關於被告甲○○部分既有前述之可議，仍
    屬無可維持，應由本院予以撤銷改判。爰審酌被告甲○○犯
    罪之動機乃係因施作模板工程所得不如預期，向錢莊借錢週
    轉又未能如期償還，遭人逼債需款孔急，迫於無奈乃思以本
    案房地設定抵押權籌款應急，其行為雖對告訴人造成財物上
    之損害，然犯後被害人乙○○已當庭表示願原諒其行為，及
    被告於訴訟中已坦承全部犯行之態度等一切情狀，判處如主
    文第二項所示之刑。又被告行為後，刑法第41條徒刑易科罰
    金之規定已於91年1月10日修正公布，因事屬執行事項，依
    刑法第2條第1項前段規定，應適用裁判時法以諭知被告徒刑
    易科罰金之折算標準。被告偽造88年4月8日乙○○名義之書
    狀滅失切結書，已交付大溪地政事務所，不屬被告所有，但
    其上偽造乙○○簽名署押一枚，依刑法第219條之規定不問
    屬於犯人與否，應宣告沒收；至偽造乙○○名義「書狀滅失
    切結書」、「土地登記申請書」上「乙○○」之印文，為盜
    蓋自真正之印章，並非出自偽造，故毋庸併予宣告沒收，附
    此敘明。
四、
  (一)公訴意旨另以：被告甲○○及其同居人即被告乙○○，共同
    意圖為自己不法所有之犯意聯絡，於87年12月8日，推由被
    告甲○○出面佯裝簽約，購買丙○○所有坐落桃園縣龍潭鄉
    ○○○段第7之16號土地及其上建物即門牌號碼同鄉○○路
    57巷18號、同巷11號與同路67巷15號（15號房地部分，約定
    移轉登記為甲○○、乙○○分別共有，其後於88年1月26日
    分割為同址同巷15號、17號）等房地，並約明總價二千零三
    十九萬五千元，自備款五百五十六萬五千元部分，由被告甲○○以承包丙○○桃園縣大溪鎮工地之板模工程應得工程款
    扣抵，餘款則辦理銀行貸款處理，前述各筆房地移轉登記辦
    理完竣後，各該權狀即交由丙○○保管以擔保核貸付款。詎
    被告甲○○及乙○○於取得前述各筆房地登記名義後，隨即
    於88年4月8日，至桃園縣八德市○○路○段657號代書事務所
    ，謊稱各該權狀遺失，並分別出具滅失切結書及辦妥印鑑證
    明等個人必要證件，而委託不知情之代書李綠書於同月12日
    持相關文件，至桃園縣大溪地政事務所憑辦公告補發所有權
    狀，並於同年5月17日取得上述系爭房地新權狀後，即於同
    年5月24日設定最高限額抵押一百八十萬元與邱宏宜，及同
    年7月13日設定最高限額抵押二百四十萬元與吳嘉友，以借
    款花用。迄88年3月間，被告甲○○依約抵付工程款僅百餘
    萬元，未繼續施作板模工程，並與被告乙○○均避不見面，
    丙○○親自或透過承辦代書游采芳履催辦理銀行貸款付款無
    著，始查悉上情，因認被告甲○○尚涉有刑法第339條第1項
    、第2項之詐欺罪嫌云云。
  (二)公訴人認被告甲○○涉有前揭罪嫌，無非以告訴人丙○○之
    指述，證人游采芳之證詞，及系爭土地、建物之登記簿謄本
    、買賣契約書、工程明細表在卷可按，為其主要之論據論據
    。惟訊之被告甲○○則堅決否認有任何之詐欺犯行，辯稱：
    伊承包告訴人新建房屋之板模工程，告訴人為促銷其滯銷之
    房屋，請其購買，告訴人承諾提供三千萬元工程款之板模工
    程，由承包板模工程款項之百分之二十五抵扣應繳房地自備
    款，伊始向告訴人承買四戶房屋。其中二戶房屋、土地登記
    在呂惠讌、羅惠美名下，已付清價金；嗣因遭地下錢莊逼債
    ，不得已才將另二戶房屋謊報權狀遺失，設定抵押權還債，
    絕無詐欺之故意及犯行等語。
  (三)按犯罪事實應依證據認定之，無證據不得推定其犯罪事實；
    刑事訴訟法第154條第1項定有明文。次按刑法第339條第1項
    詐欺罪之成立，以意圖為自己或第三人不法所有，以詐術使
    人將本人或第三人之物交付為要件。所謂以詐術使人交付，
    必須被詐欺人因其詐術而陷於錯誤，若其所用方法，不能認
    為詐術，亦不致使人陷於錯誤，即不構成該罪。又，告訴人
    之告訴，係以使被告受刑事訴追為目的，是其陳述是否與事
    實相符，仍應調查其他證據以資審認。認定犯罪事實所憑之
    證據，雖不以直接證據為限，間接證據亦包括在內；然而無
    論直接或間接證據，其為訴訟上之證明，須於通常一般之人
    均不致有所懷疑，而得確信其為真實之程度者，始得據為有
    罪之認定，倘其證明尚未達到此一程度，而有合理之懷疑存
    在時，事實審法院復已就其心證上理由予以闡述，敘明其如
    何無從為有罪之確信，因而為無罪之判決，尚不得任意指為
    違法。最高法院46年台上字第260號、52年台上字第1300號
    、76年台上字第4986號分別著有判例。經查：
    1.關於被告甲○○向告訴人購買房屋之經過，業據告訴人於
      原審調查中陳稱：於87、88年間，經由江成榮介紹認識被
      告甲○○，甲○○承包我的工程，大溪的工地是由我與甲○○接洽，之前甲○○曾有幫我作龍潭工地，是經由江成
      榮接洽，施工者是甲○○；與江成榮往來自八十五年開始
      ；江成榮是作水泥工程，與江成榮間也有以工程款抵房地
      買賣價款出售房地給江成榮。以前發包給其他板模、泥水
      工程並無此約定，出售房屋，都是現金交易。因近來景氣
      不好，江成榮與我研究以此方式處理工程款，甲○○是聽
      江成榮的決定，甲○○也同意我的提議云云（見原審卷第
      44頁、第45頁）。基此得見被告甲○○與告訴人間會就系
      爭房地買賣，約定以工程款抵扣自備款，並非被告甲○○
      之要求，而係告訴人考慮經濟不景氣等問題，與江成榮研
      究後為促銷房屋及工程進行所為之提議，要難認被告自始
      即有為自己不法所有之意圖。且告訴人願與被告甲○○訂
      立系爭房地之買賣契約，實係基於告訴人與江成榮間原往
      來經驗之信任，而非被告施以詐術，告訴人自無陷於錯誤
      之情事。不能以被告事後未依約履行，即認被告與告訴人
      訂立買賣契約之初，即有不法所有意圖及施用詐術。至被
      告事後未依約履行，然此僅為被告應負民事上遲延給付或
      債務不履行責任之問題。
    2.本件被告甲○○所購買房屋四間分別登記在甲○○、乙○○及羅惠美、呂惠讌名下；其中在羅惠美、呂惠讌名下之
      桃園縣龍潭鄉○○路57巷18號、11號房屋及土地，其後貸
      款核撥下來，告訴人業已取得，並無糾葛等情，已據告訴
      人供陳在卷（見原審卷第37頁）。參諸告訴人於檢察官偵
      查中供稱：被告甲○○幫我做四十二間四樓房屋之板模工
      程，做好三十間，另十二間做到二樓，所做工程款七百多
      萬元等語（見他字卷第62頁反面）；在所具刑事告訴補充
      理由(二)狀中亦陳稱：雙方買賣合約總價款為二千零三十九
      萬五千元... 除被告甲○○所指定過戶之人呂惠讌及羅惠
      美二人之房地貸款分別為三百五十萬元、三百六十三萬元
      ，銀行已撥付轉交告訴人外，加上被告甲○○已完工取得
      工程款中依雙方工程合約第33條附加條款自備款扣款比例
      為百分之二十五，故被告積欠房款部分為一千一百九十八
      萬五千元云云（見偵字卷第三十六頁），更得徵被告甲○○訂立買賣契約後，並非全然未依雙方所訂之上開買賣契
      約、工程合約書履行；而難認被告甲○○有惡意詐欺之故
      意；茍若被告甲○○自始即圖謀詐欺，何以仍履行部分契
      約債務，而減少所獲得之不法利益。
    3.證人游采芳於檢察官偵查中之證述（見偵字卷第72頁、第
      122頁、第181），僅能證明被告甲○○有未付清買賣價金
      餘款之情事；另卷附之系爭土地、建物之登記簿謄本、買
      賣契約書、工程明細表，亦僅能證明被告甲○○與告訴人
      間就爭系房地有買賣關係之存在，並有板模工程之承包契
      約，及系爭房地登記為被告等所有等事實，尚不足據之認
      定被告甲○○自始即具有為自己不法所有之意圖。
    4.至於，被告甲○○事後固有偽造私文書、謊報土地、建物
      權利權狀遺失之行為；然此行為係另犯偽造文書罪，已如
      前述，不能因被告等事後所為之違法行為，或未能與告訴
      人達成民事和解，即推定於訂約當時即有詐欺之故意。況
      且，另據證人吳漢陽在本院更審前調查中具結供陳：隔天
      我聽到告訴人丙○○的兒子說我的老闆（被告甲○○）被
      人押走云云（見本院上訴字卷第155頁）；另證人姜義恩
      亦證稱：是告訴人兒子在工地當主任，他打電話告訴我的
      ；... 告訴人的兒子告訴我說甲○○被押走，我在地二、
      三天的時候去工地將車子開回來等語（見本院上訴字卷第
      156頁）。則被告所辯：因遭地下錢莊逼債，不得已才將
      另二戶房屋謊報權狀遺失，設定抵押權還債乙節，應非全
      然出自虛構。
    5.綜上各節所述，被告甲○○所為，核與刑法第339條第1項
      、第2項詐欺罪之構成要件尚屬有間，自難遽以該罪名相
      繩。
  (四)此外，復查無其他積極證據，足資證明被告甲○○有公訴意
    旨所指之此部分詐欺犯行，此部分被告甲○○之犯罪尚屬不
    能證明。惟因公訴意旨認被告甲○○所涉此部分詐欺行為與
    前開認應有罪部分犯行，有方法與結果之牽連關係，為裁判
    上一罪案件，故本院認毋庸另為無罪之諭知。
據上論斷，應依刑事訴訟法第369條第1段、第364條、第299條第
1項前段，刑法第2條第1項段、第216條、第210條、第214條、第
55 條、第219條，新修正刑法第41條第1項，罰金罰鍰提高標準
條例第1條前段第2條，判決如主文。
本案經檢察官林炳雄到庭執行職務。
中　　華　　民　　國　　94　　年　　7 　　月　　7 　　日
　　　　　　　　　刑事第十三庭  審判長法　官  劉景星
                                      法  官  陳志洋
                                      法  官  陳博志
以上正本證明與原本無異。
如不服本判決，應於收受送達後十日內向本院提出上訴書狀，其
未敘述上訴之理由者並得於提起上訴後十日內向本院補提理由書
（均須按他造當事人之人數附繕本）。
                                      書記官  陳嘉文
中　　華　　民　　國　　94　　年　　7 　　月　　8 　　日
附錄：本案論罪科刑法條全文
刑法第二百十六條
行使第二百十條至第二百十五條之文書者，依偽造、變造文書或
登載不實事項或使登載不實事項之規定處斷。
刑法第二百十條
偽造、變造私文書，足以生損害於公眾或他人者，處五年以下有
期徒刑。
刑法第二百十四條
明知為不實之事項，而使公務員登載於職務上所掌之公文書，足
以生損害於公眾或他人者，處三年以下有期徒刑、拘役或五百元
以下罰金。
